【裁判字號】    98,保險,8
【裁判日期】    990108
【裁判案由】    給付保險金
【裁判全文】
臺灣花蓮地方法院民事判決               98年度保險字第8號
原      告  丙○○
            蘭英
共      同
訴訟代理人  林國泰律師
被      告  蘇黎世產物保險股份有限公司
法定代理人  甲○○
訴訟代理人  李殷財律師
上列當事人間請求給付保險金事件，本院於民國98年12月23日言
詞辯論終結，判決如下：
    主      文
原告之訴及假執行之聲請均駁回。
訴訟費用由原告負擔。
    事實及理由
一、原告主張：
  (一)訴外人黎明人本禮儀社（獨資商號，負責人丁○○，下稱黎
    明禮儀社）於民國97年1月9日經由被告花蓮通訊處人員之招
    攬，向被告台中分公司投保僱主責任意外保險（屬團險性質
    ），保險期間自97年1月27日中午12時起至98年1月27日中午
    12時止，員工人數：8人，保險期間每一個人身體傷亡，受
    益人可獲得新台幣（下同）100萬元之保險金理賠，保單號
    碼為3H-000-00000000-00000-ELL。當時投保員工名單為丁
    ○○、林桂芬、陳智朗、蘇雨柔、曾纖薰、邱明貴、宋佳豪
    、陳順天，雙方並約明：保險期間員工如有異動，可辦理加
    退保，如加退保人數相同，則不需再行繳納保費。黎明禮儀
    社於97年6月5日即因員工異動，為新進員工潘坤基、戴韶聞
    、謝佑曄辦理加保，為已離職員工邱明貴、宋佳豪、陳順天
    辦理退保，此亦有被告編號：3H-000-00000000-00000-ELL
    僱主意外責任保險批單為據，該份批單被告批註日期雖為97
    年8月6日，但黎明禮儀社實際收到日期則為97年10月9日。
  (二)97年7月14日星期一適有新進員工黃政祥至黎明禮儀社任職
    ，工作內容為打工送貨。黎明禮儀社為保障黃政祥之權益，
    即於97年7月18日11時45分許，由負責人丁○○以工廠電話
    0000000，撥打被告所屬花蓮通訊處電話0000000，經該通訊
    處職員黃雅惠接聽，丁○○即告知黃雅惠：「我是黎明人本
    禮儀社，要辦理團體險之加退保事宜，並請其列印團險保險
    名單。」，黃雅惠回答：「沒辦法列印，在電腦上也看不到
    資料。」，丁○○告知：「沒關係，請將團保內之已離職員
    工潘坤基辦理退保，把新進員工黃政祥、71年6月9日生、身
    分證統一編號：Ｚ000000000辦理加保，如有不懂，可查森永
    園藝在該公司團保資料。」黃雅惠即應允辦理，當時恰有丁
    ○○友人乙○○在旁全程聽聞。
  (三)丁○○於97年9月3日上午再度以0000000電話撥打0000000電
    話找黃雅惠，催要黎明禮儀社團體險新批單（即已加保黃政
    祥團險批單），黃雅惠告知：「沒有下來。」，丁○○也開
    玩笑的向黃雅惠說：「要一張團保名單，真的要到瑞士蘇黎
    世去申請嗎？」，黃雅惠也笑聲回答：「不會啦！會儘快辦
    理。」。惟不幸黎明禮儀社請求被告加保的員工黃政祥，於
    97年9月17日駕駛小客車於花蓮縣吉安鄉撞擊電線桿，致黃
    政祥受有腹腔損傷併內出血等傷害，於送慈濟醫院急救，仍
    於97年9月17日13時30分不治死亡。黎明禮儀社向被告申請
    保險理賠，被告卻於97年11月4日以「本保單並無加保黃政
    祥君之加保紀錄」拒予理賠。
  (四)依保險法第131條規定，丁○○既已於前開時間以電話通知
    被告所屬花蓮通訊處黃雅惠請其為員工黃政祥辦理加保，對
    於被告自生效力，則黃政祥於上述時日因意外（撞擊電線桿
    ）發生死亡之結果，因黃政祥並未指定受益人，而原告為黃
    政祥之父母，為其法定繼承人，被告依據保險契約自應對原
    告負給付保險金責任。黎明禮儀社以電話通知黃雅惠為黃政
    祥辦理僱主責任意外保險加保事宜，且已將黃政祥之出生月
    日、身分證字號等必要資料告知黃雅惠，因黃雅惠之疏失未
    替黃政祥加保，致原告未能獲得保險理賠，顯係因過失而侵
    害原告之權利，而被告為黃雅惠之僱用人，依民法第184條
    第1項、第188條第1項規定，應基於僱用人之地位賠償原告
    100 萬元之損失。
  (五)爰依民法第184條第1項、第188條第1項規定請求。並聲明：
    被告應給付原告100萬元，及自起訴狀繕本送達翌日起至清
    償日止，按年息百分之五計算之利息，並陳明願供擔保請准
    宣告假執行。
二、被告則以：
  (一)系爭意外險之原承保員工人數為8名，即丁○○、林桂芬、
    陳智朗、蘇雨柔、曾纖薰、邱明貴、宋佳豪、陳順天，保單
    效力自97年1月27日中午12時起至98年1月27日中午12時止，
    其間丁○○於97年6月4日曾以書面傳真方式要求將其中3名
    員工即邱明貴、宋佳豪、陳順天辦理退保，而為新進員工潘
    坤基、戴韶聞、謝佑曄辦理加保，被告亦同意出批單批改在
    案。嗣因丁○○遲未拿到申請員工加退保之正式批單，乃於
    97年7月18日打電話到被告花蓮通訊處向被告員工黃雅惠催
    促出單事宜，黃雅惠亦口頭答應將催促製作97年6月4日之申
    請批單，97年7月18日之電話，完全係就此項正式批單出單
    事宜進行溝通。
  (二)丁○○於97年6月4日以書面要求加退保潘坤基等3人，直至
    97年10月9日方收到該3人之批單，但丁○○在未取得97年6
    月4日加退保之批單前，即於97年9月3日電促要求給付同年7
    月18日加保之黃政祥批單（被告否認此一事實），而不要求
    先批改之批單，反急催後加保之批單，此舉顯然不符邏輯而
    與事實不符。事實上丁○○於97年7月18日及同年9月3日電
    話皆是催促被告儘速給付97年6月4日以書面要求加保潘坤基
    等三人之批單而已，丁○○於同年6月4日加退保，但時隔甚
    久皆未收受批單，故來電催促，其電話內容與要求加保黃政
    祥無關。
  (三)依系爭保險契約第5條約定，要保人因所屬人員異動而代為
    申請加保時，應以書面通知被告，自通知到達之翌日起始生
    加保之效力。又保險法第105條第1項規定，由第三人訂立之
    死亡保險契約，須經被保險人書面同意並約定保險金額，始
    生效力。因此要保人加保應以書面為之，否則被告將不受理
    。原告未依書面加保，亦未以電話通知加保，故原告主張系
    爭保險契約所承保之員工包含黃政祥，顯不足採。退步言之
    ，縱認丁○○已依電話要求加保，該電話通知亦不能使黃政
    祥成為被承保員工之效力，因員工之異動影響員工權益甚鉅
    ，其涉及員工個人資料更須謹慎不得出錯，因此被告須依書
    面所載之姓名、身分證字號、出生年月日、聯絡電話及住址
    等資料辦理加退保，倘僅以口頭通知，被告將拒絕受理，而
    黃政祥亦無法加保。至於原告於書狀中提起，被告得查詢某
    花藝社之相關資料即可得知黃政祥之個人資料云云，乃屬無
    稽，因依電腦處理個人資料保護法，被告在未得當事人（某
    花藝社及黃政祥）同意下，不可能違法查詢其相關資料。事
    實上，丁○○對於加退保須以書面為之乙事知之甚詳，其明
    知申請批改應以書面為之，現卻認為以電話告知（被告否認
    此一電話內容）加保黃政祥已符合規定，顯無依據。系爭契
    約係經主管機關審核通過，並未違反誠信原則，亦無顯失公
    平，契約條款仍屬有效。原告及丁○○均自承未以書面通知
    加保，本件顯不生加保之效力。
  (四)即使原告認為只用電話通知就可發生加保之效力，原告仍應
    舉證證明丁○○確已用電話通知加保。然原告提出之電話通
    聯紀錄只能證明有收發話，不能證明通話之內容；證人丁○
    ○為黃政祥之僱主，如本件保險不予理賠，依勞動基準法第
    59條之規定，丁○○即必須給付補償費，故丁○○之證言顯
    有迴護自身利益而不利被告之虞，而證人丁○○與乙○○均
    係黃政祥之朋友，其等證詞之可信度已有可疑，況經貴院隔
    離訊問證人的結果，二名證人之證詞有明顯出入，且違反經
    驗法則，證人乙○○對於97年7月18日丁○○與黃雅惠的電
    話對話內容，竟然可以記得一清二楚，卻對97年7月8日、28
    日的行蹤都記不清楚？且乙○○離丁○○至少有4、5公尺（
    或者是丁○○所說的10公尺），竟然可以清晰聽到，迄今已
    一年有餘，尚記憶清楚，顯有違常情。另證人乙○○說丁○
    ○當天通話至少有20分鐘以上，可是從通聯紀錄來看，當天
    丁○○只講了2分40秒。顯見證人丁○○、乙○○之證詞不
    實，不足採信。故原告亦無法舉證確實已用電話加保。
  (五)被告根本未收到任何書面通知，亦未收到任何電話通知，自
    無故意或過失之不法侵害。本件縱有侵害，所侵害者僅為利
    益（只是請求權，非財產權），並非權利，不構成民法第
    184條第1項前段之侵權行為。被告更無故意以背於善良風俗
    之方法來加害原告，亦不構成該條項後段之侵權行為。縱認
    黃政祥加保生效，原告未能舉證證明黃政祥於97年9月17日
    撞擊電線桿事故已符合系爭契約第1條所稱之「因執行職務
    發生意外事故遭受死亡」，亦未能舉證證明黃政祥無系爭保
    險契約第3條除外不保事項等語資為抗辯。並聲明：原告之
    訴駁回。如受不利判決願供擔保請准宣告免為假執行。
三、兩造不爭執之事實：
  (一)原告所主張僱主意外責任保險契約形式上存在（保單號碼
    3H-000-00000000-00000-ELL）。（本院卷13至18頁）。
  (二)原告提出之中華電信通話明細表、兩造所提其他文書形式上
    為真正。
  (三)黃政祥於97年9月17日因駕自小客車失控重擊電線桿死亡。
    原告為黃政祥之父母，為其法定繼承人。原告所提台灣花蓮
    地方法院檢察署相驗屍體證明書為真正（本院卷27頁）。
四、得心證之理由：本件兩造所爭執之處，應在於：
  (一)原告主張系爭保險契約所承保之黎明禮儀社員工包含黃政祥
    ，是否屬實？（此應由原告負舉證責任）。原告就此主張黎
    明禮儀社負責人丁○○曾於97年7月18日及97年9月3日以電
    話告知被告職員黃雅惠要求加保黃政祥，是否屬實？如屬實
    ，該電話告知加保有無生使黃政祥成為系爭保險契約被承保
    員工之效力？
  (二)原告依民法第184條第1項、第188條第1項規定請求被告賠償
    100萬元，是否有理？
  (三)如黃政祥加保生效，其於97年9月17日撞擊電線桿事故是否
    為系爭保險契約基本條款第1條（本院卷41頁）所稱之「因
    執行職務發生意外事故遭受死亡」？有無系爭保險契約第三
    條除外不保事項？茲審酌如下。
五、本院之判斷：
  (一)丁○○獨資經營之黎明禮儀社於97年1月9日向被告投保僱主
    意外責任保險契約，保險期間自97年1月27日中午12時起至
    98年1月27日中午12時止，保險期間每一個人身體傷亡，受
    益人可獲得100萬元之保險金；原承保員工人數為8名，即丁
    ○○、林桂芬、陳智朗、蘇雨柔、曾纖薰、邱明貴、宋佳豪
    、陳順天，其間丁○○於97年6月間曾以書面傳真方式要求
    將其中3名員工即邱明貴、宋佳豪、陳順天辦理退保，而為
    新進員工潘坤基、戴韶聞、謝佑曄辦理加保，被告亦同意出
    批單批改在案等情，已據原告提出責任保險單、僱主意外責
    任保險單、僱主意外責任保險批單、僱主意外責任保險加保
    意外傷害附加條款等為證（本院卷13至18頁），並為被告所
    不爭，是上開事實應堪信為真實。依上開事實及兩造所持有
    就系爭保險之附加條款、批單內容記載，系爭保險所承保之
    黎明禮儀社員工，顯然不含黃政祥。
  (二)按當事人主張有利於己之事實者，就其事實有舉證之責任。
    民事訴訟法第277條前段定有明文。民事訴訟如係由原告主
    張權利者，應先由原告負舉證之責，若原告先不能舉證，以
    證實自己主張之事實為真實，則被告就其抗辯事實即令不能
    舉證，或其所舉證據尚有疵累，亦應駁回原告之請求。（最
    高法院17年上字第917號判例意旨可資參考）。原告主張丁
    ○○曾於97年7月18日及97年9月3日以電話告知被告職員黃
    雅惠要求加保黃政祥，該電話告知加保使黃政祥成為系爭保
    險契約被承保員工云云，惟為被告所否認，依據前述說明，
    原告就其主張之事實即應舉證證明，本院始得為其有利之認
    定。經查：
  1.依兩造不爭執之系爭保險條款第5條約定：要保人因所屬人
    員異動而代為申請加保時，應以書面通知本公司（即被告）
    ，自通知到達之翌日起開始生效（本院卷42頁）。保險法第
    105條第1項規定，由第三人訂立之死亡保險契約，未經被保
    險人書面同意，並約定保險金額，其契約無效。可見系爭保
    險條款第5條就異動通知之要式規定，係為使保險公司明確
    知悉所承保之對象，以避免爭議，並得於一定範圍內為風險
    之控管，暨符合法令規定，該條規定並無保險法第54條之1
    各款所定情形，復未有顯失公平情事，應屬有效。則丁○○
    就黎明禮儀社所屬人員異動而代為申請加保，即應依約以書
    面通知被告，始生效力。而原告亦自承丁○○曾就所屬員工
    加保（潘坤基、戴韶聞、謝佑曄）、退保（邱明貴、宋佳豪
    、陳順天）事宜，於97年6月5日以書面向被告辦理（原告起
    訴狀記載參照，本院卷5頁），與被告提出之意外險批改申
    請書相符（本院卷46頁），復為證人丁○○證述屬實（本院
    卷63頁筆錄參照），益證丁○○就系爭保險條款第5條之規
    定內容，知之甚詳。故丁○○如欲為新進員工黃政祥加保，
    應依約以書面通知被告，然原告就此並未能提出丁○○曾以
    書面為黃政祥申請加保之證明，是依系爭保險條款第5條約
    定，難認黃政祥為系爭保險契約所承保之黎明禮儀社員工。
  2.原告就其主張丁○○曾兩度以電話告知被告職員黃雅惠要求
    加保黃政祥乙節，固提出電話通聯記錄，並舉證人丁○○、
    乙○○為證。其提出之0000000號電話之通聯記錄，雖有於
    97年7月18日11時45分許、97年9月3日9時39分許撥打被告花
    蓮通訊處電話0000000之紀錄，通話時間各為160秒、182秒
    （本院卷21、25頁），然電話通聯記錄僅為前述二支電話曾
    於上述時間有收發話紀錄之證明，無法證明通話內容如原告
    之主張。證人丁○○到庭作證之證詞雖與原告之主張相符（
    本院卷60至63頁），證人乙○○（從事殯葬業，目前為龍巖
    人本股份有限公司花東處經理）固亦證稱其於97年7月18 日
    至黎明禮儀社，在場聽到丁○○打電話，電話談話內容大致
    上是要求對方趕快把黃政祥加入團保等語（本院卷60至64
    頁）。惟丁○○為黎明禮儀社之負責人，為系爭保險之被保
    險人，並為黃政祥之僱主，與本件保險契約有相當之利害關
    係，證人乙○○為丁○○所經營殯葬業之長駐禮儀師，為丁
    ○○之友（此為丁○○所自承），其並證稱曾聽丁○○提起
    此事（指電話通知被告加保黃政祥之事），而印象深刻（本
    院卷63頁筆錄參照），顯見其與丁○○情誼匪淺，證述內容
    難免為附和丁○○之詞，均不足採，況丁○○既曾於97年6
    月間以傳真方式辦理潘坤基等3名員工加保事宜，如確曾要
    求加保黃政祥，僅須在相同之申請書上記載並傳真予被告，
    即可生申請之效力，何須兩度使用電話通知並為催促？亦與
    常情不符。是本院認為原告所提之前開事證均不能為其主張
    之有利佐證，此外，原告復未能舉其他證據以實其說，本院
    即難信其主張為真實。
六、綜上所述，系爭保險所承保之黎明禮儀社員工並不含黃政祥
    ，原告亦無法舉證證明曾以電話通知黃雅惠辦理黃政祥之加
    保事宜而黃雅惠未辦理，即難認被告之受僱人有故意或過失
    不法侵害原告權利、或故意以背於善良風俗之方法加損害於
    他人之侵權行為。從而，原告依民法第184條第1項、第188
    條第1項規定請求被告給付100萬元，及自起訴狀繕本送達翌
    日起至清償日止，按年息百分之五計算之利息，為無理由，
    應併其假執行之聲請予以駁回。本件事證已臻明確，原告請
    求既無理由，兩造協商爭點(三)本院即無庸再行審究，暨兩造
    其餘攻擊防禦方法與舉證，均無礙勝負判斷，爰不一一論列
    ，附此敘明。
七、訴訟費用負擔之依據：民事訴訟法第78條。
中    華    民    國    99    年    1     月    8     日
                        臺灣花蓮地方法院民事庭
                            法      官  楊碧惠
上列為正本係照原本作成。
如不服本判決，應於送達後20日內，向本院提出上訴狀並表明上
訴理由，如於本判決宣示後送達前提起上訴者，應於判決送達後
20日內補提上訴理由書(須附繕本)。
中    華    民    國    99    年    1     月    8     日
                             法院書記官  羅仕健

司法院資訊處製作；財團法人民間司法改革基金會備份。
